【裁判字號】    97,上國易,10
【裁判日期】    980317
【裁判案由】    國家賠償
【裁判全文】
臺灣高等法院民事判決                97年度上國易字第10號
上  訴  人  台北市政府工務局新建工程處
法定代理人  甲○○
訴訟代理人  王惠光律師
被  上訴人  丙○○
訴訟代理人  乙○○
上列當事人間國家賠償事件，上訴人對於中華民國97年7月25日
臺灣台北地方法院96年度國字第45號第一審判決提起上訴，本院
於98年3月3日言詞辯論終結，判決如下：
    主  文
原判決關於命上訴人給付部分，及該部分假執行之宣告，暨命上
訴人負擔訴訟費用之裁判，均廢棄。
上開廢棄部分，被上訴人在第一審之訴及假執行之聲請均駁回。
第一審命上訴人負擔訴訟費用部分，及第二審訴訟費用由被上訴
人負擔。
    事實及理由
一、本件上訴人之法定代理人已變更為甲○○，有台北市政府97
    年8月21日府人二字第09730639101號令附卷可稽（見本院卷
    第21頁），其聲明承受訴訟，應予准許。
二、被上訴人主張：其前於民國95年9月15日上午9時許，騎乘車
    號為UEN592(起訴狀誤載為UNE592)號輕型機車，沿台北市○
    ○路南往北行駛至61號巷口時，於緊臨人行道與慢車道間設
    有一突起之混凝土斜坡道（以下簡稱系爭坡道），因該斜坡
    道橫阻路面影響行車安全，造成被上訴人行經該處時失控摔
    倒，瞬間遭同向同車道行駛於左前方車號為FR798號之民營
    公車右後輪輾壓，致被上訴人受有左遠端肱骨骨折、左肘嚴
    重軟組織受損併皮膚壞死等傷害。上訴人為上開道路之設置
    管理機關，因維護管理不當，致系爭坡道由人行磚道延伸突
    出於慢車道內，形成一橫阻路面之障礙物，影響行車安全，
    使被上訴人因此摔倒而遭公車輾壓，被上訴人雖於95年12月
    26日向上訴人提起國家賠償之請求，但上訴人於96年5月16
    日函覆拒絕賠償。爰依據國家賠償法第3條第1項、民法第18
    4條第1項、第198條第1項及第195條第1項之規定，請求上訴
    人給付被上訴人醫藥費新台幣(下同)205,208 元、不能工作
    之薪資損失280,000元、慰撫金600,000元，以上共計1,085,
    208元，及自起訴狀繕本送達之翌日起至清償日止按週年利
    率百分之五計算之利息。並願供擔保請准宣告假執行。原審
    判決上訴人應給付被上訴人579,965元，及自96年12月6日起
    至清償日止按週年利率百分之五計算之利息。被上訴人其餘
    之訴駁回。並分別酌定金額准免假執行之宣告。被上訴人就
    其敗訴部分，未聲明不服而告確定。對上訴人之上訴，答辯
    聲明：上訴駁回。
三、上訴人則以：被上訴人於上開車禍事故發生後警員製作筆錄
    時，均未提及係因系爭坡道之設置而滑倒，且依交通事故初
    步分析研判表、現場圖記載肇事原因為被上訴人涉嫌駕駛失
    控，並未載明事故發生係因經過系爭坡道肇事。此外，依當
    時目擊證人之證詞，亦均無法證明被上訴人損害之發生與系
    爭坡道之設置，有相當因果關係。倘認具有相當因果關係，
    被上訴人騎乘機車未善盡相當注意義務，於遇到路旁有斜坡
    道時未能慢行、停車並與公車保持併行之間隔或採取其他安
    全措施，因而發生本件車禍，自屬與有過失。另被上訴人雖
    向其任職之公司辦理留職停薪，但被上訴人仍應就其必要性
    提出證明，且被上訴人雖受有傷害，但衡諸被上訴人受傷數
    月後即完全康復而無後遺症，被上訴人請求之慰撫金亦過高
    等語，資為抗辯。上訴聲明：(一)原判決不利於上訴人部分廢
    棄。(二)上廢棄部分，被上訴人在第一審之訴之訴及其假執行
    之聲請均駁回。
四、本件不爭執事項（見原審卷第105頁）:
  (一)被上訴人於95年9月15日上午9時許，騎乘車號UEN592輕型機
    車，沿台北市○○路南往北行駛至61巷巷口時發生車禍事故
    。被上訴人遭同時沿同路同向同車道行駛於左前方車號為FR
    798之民營公車右後輪輾壓，致被上訴人受有左遠端骨骨折
    、左肘嚴重軟組織受損併皮膚壞死等傷害。
  (二)被上訴人以上開車禍事故肇因於上開地點路旁有一突起水泥
    斜坡道，造成被上訴人騎乘輕型機車經該處時失控摔倒，故
    對上訴人請求國家賠償，業經上訴人於96年5月16日函覆拒
    絕賠償。
  (三)被上訴人因上開車禍事故，已支出醫療費用共計193,485元
    。
  (四)被上訴人於本件車禍事故發生時，任職於香港商捷時海外貿
    易有限公司，擔任會計工作，月薪35,000元。因本件車禍事
    故無法工作，於95年9月15日至同年12月15日、96年5月16日
    至同年10月14日（進行拔釘及醜型疤痕修復手術），向任職
    公司辦理留職停薪，薪資損失共計280,000元。
五、被上訴人主張上訴人為台北市○○路道路設置及維護之機關
    ，因未清除系爭坡道，致被上訴人行經該地時失控摔倒，並
    遭同向行駛之民營公車輾壓而受傷，認上訴人維護道路有過
    失，應負國家賠償責任，固據提出現場有系爭坡道之照片為
    證（見原審卷第8頁至第10頁）。上訴人雖不爭執在台北市
    ○○路上有系爭斜坡存在，惟否認被上訴人係因系爭斜坡滑
    倒致遭公車輾壓。查：
  1.公有公共設施因設置或管理有欠缺，致人民生命、身體或財
    產受損害者，國家應負損害賠償責任，國家賠償法第3條第1
    項固定有明文。惟所謂公共設施之設置有欠缺，係指公共設
    施建造之初，即存有瑕疵而言；管理有欠缺者，係指公共設
    施建造後未妥善保管，怠為修護致該物發生瑕疵而言。又人
    民依上開規定請求國家賠償時，尚須人民之生命、身體或財
    產所受之損害，與公有公共設施之設置或管理之欠缺，具有
    相當因果關係，始足當之。
  2.台北市政府警察局萬華分局交通分隊於車禍發生後，詢問被
    上訴人、民營公車司機柳炎樹、目擊見證人鄭金玲、趙曼伶
    等，車禍發生情形如下：
  (1)被上訴人陳稱：「肇事前，我車沿康定路由南往北行駛於第
    (二)車道，向前直行，至肇事地點前，我車在公車（車號FR-7
    98事後得知)的右後方，因前方公車之速度減緩，所以我車
    也剎車，但剎車時，我車可能因大雨而失控滑倒，我左手剛
    好被公車右後輪壓過而肇事」，有台北市政府警察局交通警
    察大隊96年12月24日北市警交大事字第09636317000號函附
    談話紀錄表在卷可憑（見原審卷第73頁）。
  (2)民營公車司機柳炎樹陳稱：「肇事前，我車在康定路由南往
    北停於第(二)車道等紅燈，當時下大兩，…停紅燈時間，大約
    過了拾幾秒，就聽到碰的一聲，我下車查看，一部機車倒地
    ，我車身上並沒有明顯之碰撞痕，我不清楚為何會發生車禍
    」（見原審卷第74頁）。
  (3)目擊見證人鄭金玲於警詢時陳稱：「肇事前，我車沿康定路
    由南往北行駛於第(二)車道，向前直行，當時雨勢不大，且車
    流有一點塞，突然看到車前之前車的機車（車號UEN592，事
    後得知）駕駛大叫，機車摔倒的過程，我有看到，營大客車
    之右後輪有壓過機車駕駛之左手臂，機車左側把手可能有與
    營大客右後車身碰撞而肇事」（見原審卷第75頁）。
  (4)目擊見證人趙曼伶陳稱：「筆事前，我車沿康定路由南往北
    行駛於第(二)車道，向前直行，至肇事前地點前，前方車輛均
    因紅燈而停等，我車前方的營大客已停下，但前方的機車（
    （車號UEN592，事後得知）不知什麼原因而自行摔倒後，車
    身與人均（左側）與營大客右側車身碰撞，營大客本來沒有
    動，後來又往前移動後，右後輪有與機車駕駛之左手臂碰撞
    而肇事」（見原審卷第76頁）。
  (5)綜上，被上訴人於車禍發生後陳稱本件車禍發生原因，為見
    及營大客車剎車，被上訴人亦隨之剎車時，因天雨失控滑倒
    所致，且見證人鄭金玲及趙曼伶則均陳稱不知被上訴人因何
    原因滑倒，是則被上訴人倒地遭公車輾壓之原因，顯係被上
    訴人自陳之剎車時因雨滑倒所致。被上訴人事後雖主張其事
    後聽聞鄭金玲向警員陳述，被上訴人及機車均倒在系爭斜坡
    ，且系爭斜坡道很危險，建議是否拆除等語，被上訴人乃回
    到事故現場，發現路旁確有系爭斜坡，被上訴人始警覺為系
    爭斜坡致被上訴人失控摔倒云云。惟被上訴人究何原因駕車
    失控摔倒在地，理應知悉甚明，倘當日確係系爭斜坡導致被
    上訴人失控摔倒而發生車禍，在被上訴人記憶猶新並於警詢
    時，即應陳明為系爭斜坡引致其失控摔倒，詎被上訴人於斯
    時既陳明為剎車時因大雨失控滑倒，斷難僅憑事後被上訴人
    依見證人鄭金玲陳述（該陳述已不足採，理由詳后），憶及
    車禍發生原因為系爭斜坡所致云云，遽以採憑被上訴人確係
    因系爭斜坡致其滑倒而遭民營客車輾壓。
  3.被上訴人雖另提出見證人鄭金玲96年3月15日聲明書固記載
    ：「…本人於警局製作筆錄時，曾口頭說明懷疑韓君因人行
    道和柏油路面間之斜坡而滑倒，因此路段為本人五年來上班
    必經之路段，亦曾經騎車行經該斜坡而差點摔車，因心有警
    惕，故推測韓君有可能因之而摔倒，但以上口頭說明，有可
    能警員認為是推測，故無載明。但因本人之親身經歷，膽顫
    心驚（差點因斜坡而摔車），且韓君摔倒在地時機車頭是在
    斜坡上方的，故在筆錄結尾，有請警員附註文字載明～該斜
    坡建議相關單位移除之類似文字敘述〉〉〉故可知該斜坡作
    筆錄時，的確有陳述過，且為被懷疑肇事因素之一」等語（
    見原審卷第114頁）。經原審訊問證人鄭金玲證稱該聲明書
    內容雖屬實（見原審卷第125頁反面），惟鄭金玲另陳證稱
    ：「我沒有看到韓小姐跌倒的那一霎那，但是我與中間的那
    位騎士是一起把韓小姐扶起來的，機車就是在斜坡上」（見
    原審卷第125頁反面）。因此，證人鄭金玲並未見及被上訴
    人騎乘機車究竟如何摔倒，其證稱懷疑被上訴人因系爭坡道
    而滑倒，既非就親自見聞之事而為證述，而係僅憑其個人騎
    乘機車行該地之經驗，及事發後機車倒在系爭斜坡上，據以
    推論並懷疑系爭車禍可能原因為系爭斜坡所致，證人鄭金玲
    前揭證言，尚難為有利於被上訴人之認定。
  4.又被上訴人另提出見證人趙曼伶96年3月15日聲明書固記載
    ：「本人於95年9月15日上午9時騎乘機車行經至康定路61巷
    口，…正前方騎士韓小姐靠路邊行進中且與公車平行，因路
    面突起之斜坡，導致無法控制失去平衡倒向旁邊等候經燈之
    公車，…至於當時警方做筆錄時，告知傷者為不明原因跌傷
    ，但事後回想應當為路面突起之斜坡導致騎士跌倒，特此聲
    明」（見原審卷第112頁）。惟經原審訊問證人趙曼伶上開
    聲明書內容是否屬實，證人趙曼伶證稱已無印象，且原審再
    訊及本件車禍發生原因，是否因路面突起斜坡導致被上訴人
    無法控制失去平衡所致，證人趙曼伶則證稱已經沒有印象（
    見原審卷第124反面、第125頁）。是證人趙曼伶提出聲明書
    ，經法院訊問後既不能證明內容為實，其內容自不得採為證
    據，而為有利於被上訴人之認定。
  5.另依台北市政府警察局交通警察大隊96年12月24日北市警交
    大事字第09636317000號函附現場照片所示（見原審卷第89
    頁），被上訴人騎乘之輕型機車於車禍發生後固向左倒在人
    行磚道左側、系爭斜坡前方，並經證人鄭金玲陳證在卷（見
    原審卷第125頁反面），但因肇事後機車已移動位置，所以
    角度是否一致，證人鄭金玲則無法肯定（筆錄同前），是究
    被上訴人駕駛機車因天雨失控後，機車滑行至系爭斜坡前方
    倒地？抑或因系爭斜坡引致被上訴人失控倒地？倘係前者，
    被上訴人、證人鄭金玲、趙曼伶就被上訴人於事故發生後如
    何倒地，理應知悉甚詳，在警詢時即應明確陳述被上訴人倒
    地原因為系爭斜坡所致，而非陳明不明原因倒地，已如前述
    。是依交通警察大隊函復之現場照片，亦不能證明被上訴人
    係因系爭斜坡致其駕駛機車失控倒地，該現場照片亦不能為
    有利於被上訴人之認定。
  6.綜上，依被上訴人提出之證據及現場肇事資料，不能證明被
    上訴人係因系爭斜坡致其失控倒地而遭民營大客車輾壓，縱
    被上訴人在設置之康定路上未清空路上之水泥斜坡，惟被上
    訴人駕駛機車倒地受傷，既非因系爭斜坡所致，其間不具有
    相當因果關係，揆諸前揭說明，被上訴人請求上訴人負國家
    賠償責任，不應准許。
六、綜上所述，被上訴人主張其因系爭斜坡致其失控倒地而遭民
    營公車輾壓，為不足採。從而，被上訴人本於國家賠償法第
    3條第1項、民法第184條第1項前段規定，請求上訴人給付57
    9,965元本息，為無理由，不應准許。原審判命上訴人給付
    ，並為假執行之宣告，自有未洽。上訴意旨指摘原判決不當
    ，求予廢棄改判，為有理由，自應由本院予以廢棄改判，如
    主文第二項所示。
七、本件事證已明，兩造其餘攻擊防禦方法及未經援用之證據，
    經本院審酌後，核與本件之結論，不生影響，爰不一一贅述
    ，附此敘明。
八、據上論結，本件上訴為有理由，依民事訴訟法第450條、第
    78條，判決如主文。
中    華    民    國    98    年    3     月    17    日
                    民事第十一庭
                        審判長法  官 鄭雅萍
                              法  官 詹文馨
                              法  官 蘇芹英
正本係照原本作成。
不得上訴。
中    華    民    國    98    年    3     月    17    日
                              書記官 林初枝


司法院資訊處製作；財團法人民間司法改革基金會備份。
